【裁判字號】    88,訴,1938
【裁判日期】    891201
【裁判案由】    偽證
【裁判全文】
臺灣臺中地方法院刑事判決                        八十八年度訴字第一九三八號
    公  訴  人  臺灣台中地方法院檢察署檢察官
    被      告  丁○○
右列被告因偽證等案件，經檢察官提起公訴（八十八年度偵字第一二八一一號），本
院判決如左：
    主  文
丁○○無罪。
    理  由
一、公訴意旨略以：緣被告丁○○基於意圖為自己不法所有之概括犯意，於民國（下
    同）八十七年二月間，向甲○○謊稱向伊借票作為客票軋進銀行，以示其交易頻
    繁債信良好，絕不會將支票轉讓，使甲○○陷於錯誤而陸續交付如附表所示三紙
    支票。詎丁○○於同年二月間，未經甲○○同意，擅自持甲○○所簽發之上開三
    紙支票，向丙○○借款，並佯稱該三紙支票係信用良好之客票，使丙○○陷於錯
    誤而交付與支票同額之金錢與丁○○。惟屆期提示均不獲付款，丙○○乃向甲○○及丁○○就附表一所示支票提起給付票款之訴，經台灣台中地方法院以八十七
    年度中簡字第一九三一號判決甲○○敗訴，復經甲○○提起上訴，經台灣台中地
    方法院以八十七年度簡上字第三七五號審理。詎丁○○明知上開票款並未清償，
    於八十八年一月六日，台灣台中地方法院受命法官行準備程序時，對於案情有重
    要關係之事項，供前具結，證稱該筆票款已經清償，其係以世華銀行五權分行，
    發票人為全球影城之支票換票，因丙○○稱該支票已交付他人，他日再取回交還
    ，惟數日後丙○○並未交還等語，而為虛偽之陳述。丙○○並於台灣台中地方法
    院以八十七年度中簡字第一九三一號審理中，始知該三紙支票係甲○○簽發供丁○○增加債信之用，並禁止丁○○對外流通之支票，方知受騙，因認被告涉有刑
    法第三百三十九條第一項之詐欺罪、同法第一百六十八條之偽証罪嫌云云。
二、本件公訴人認被告丁○○涉犯上開詐欺、偽證等罪嫌，無非係以被告對於向証人
    甲○○借票時，係供稱為增加債信之用，卻擅自持該等支票向告訴人佯稱票信良
    好而借款之事實坦承不諱，核與証人甲○○証述借票之情節相符。且被告向告訴
    人調現後從未換票，迄今仍未清償之事實，亦據告訴人指訴綦詳，並經証人乙○○証述明確，而如被告已清償系爭支票票款，則於証人甲○○與告訴人就此票款
    成立和解時，被告之夫蔡永德應無就該筆票款再給付証人白明哲之理，顯然被告
    在民事庭所為之証詞係屬虛偽，有和解書、借據各一紙在卷可稽等情為憑，固非
    無據。
三、惟按犯罪事實應依證據認定之，無證據不得推定其犯罪事實，刑事訴訟法第一百
    五十四條定有明文。次按告訴人之告訴，係以使被告受刑事訴追為目的，是其陳
    述是否與事實相符，仍應調查其他証據以資審認。又刑法第三百三十九條第一項
    詐欺罪之成立，以意圖為自己或第三人不法所有，以詐術使人將本人或第三人之
    物交付為要件。所謂以詐術使人交付，必須被詐欺人因其詐術而陷於錯誤，若其
    所用方法不能認為詐術，亦不致使人陷於錯誤，即不構成該罪。最高法院五十二
    年台上字第一三００號及四十六年台上字第二六０號分別著有判例可資參照。
四、訊據被告丁○○固坦承向甲○○借票，並持借得之客票向告訴人丙○○調現之事
    實，惟堅決否認有右揭詐欺、偽証之犯行，辯稱：伊先生蔡永德向甲○○借票多
    年，多是供伊等經營之公司週轉使用，屆期由伊等自行將票款存入，甲○○亦知
    情，從未向甲○○稱不會將支票轉讓他人，並無詐欺甲○○之情事。又伊與告訴
    人丙○○、乙○○二人票貼多年，均由伊以便條紙製作明細，將客票一一列出，
    再計算日數、利息無誤後，將客票交由乙○○核對無誤，由乙○○開立萬通銀行
    台中分行支票交由伊提現，本件附表編號一發票日八十七年三月一日、面額新台
    幣（下同）二十六萬八千五百八十元之支票，伊確已持其他支票換票而清償，因
    告訴人等稱該支票已交付他人，故未即時將上開支票取回，伊在民事庭之証詞，
    均係實在，並無偽証之犯行等語。經查：
    （一）詐欺甲○○部分：被告係與其夫蔡永德二人共同出面向甲○○借票乙節，
          業據証人甲○○証述甚明，參以該借得之支票，均係由被告持之向告訴人
          丙○○及乙○○調現，是被告於本院審理時另辯稱均是伊先生蔡永德向白
          民哲借票，伊不清楚詳情云云應無足採。然查，甲○○前於八十七年七月
          十八日即對被告及蔡永德二人提出詐欺告訴，告訴狀載：「被告二人向告
          訴人甲○○佯稱：『公司及個人債信良好須週轉支票使用，保証所交付之
          任何一張支票均不致退票』」等語，嗣於八十七年八月五日偵查庭陳稱：
          「（認識被告夫妻多久？）五、六年，都是鄰居，他們陸陸續續向我們借
          票，從今年一月份開始借他們票，他們說他們二家公司在銀行信用良好，
          而且他們也是青商會理事，他們公司在我們隔壁，所以我們相信他們，直
          到他們的債權人來查封房子，我們才知道我們的票已遭退票，我們去找過
          他們，他們還住在那，公司也還在經營」（見台灣台中地方法院檢察署八
          十七年度偵字第一五０二二號偵查卷第十一頁反面），並未有隻字片語提
          及被告等借票在於增加信用，保証絕不會將之轉讓等節，嗣檢察官認該案
          係雙方間給付票款之民事糾紛，於八十七年十二月十六日為不起訴處分，
          此業據本院調閱上開偵查案卷查核無訛。而查，告訴人丙○○於八十七年
          七月九日即對甲○○、丁○○二人提起給付票款之訴，請求二人連帶給付
          系爭二十六萬八千五百八十元之票款，甲○○並於同年七月十八日具狀提
          出答辯，此亦據本院調閱本院台中簡易庭八十七年度中簡字第一九三一號
          民事案卷查核明確，則甲○○於斯時應已知被告將其名義之支票轉讓予洪
          遜廷之情事，苟被告等於借票時確有承諾甲○○不會將票轉讓他人，何以
          甲○○於其告訴被告等詐欺案件偵查時未就上開攸關詐欺犯行成立之重要
          情節詳加指訴？況甲○○於八十七年十一月十六日本院民事簡上字第三七
          五號給付票款事件受命法官行準備程序時到庭陳稱：丁○○的先生蔡永德
          向我借票要支付票款，並答應票到期前他會把錢軋進去，所以我才借票給
          他等語，可徵雙方間係單純借票週轉使用甚明。再查，甲○○於本院台中
          簡易庭八十七年度中簡字第一九三一號民事簡易判決甲○○應給付丙○○
          票款後提起上訴，理由略以：被告取得伊名義之支票係基於詐欺方式為之
          ，依票據法第十四條之規定不得享有票據之權利，告訴人丙○○惡意未以
          相等對價取得系爭支票，亦不得享有優於前手之權利云云。是甲○○之供
          詞，與其是否須負民事票據責任相互關連，具有利害關係，不無偏頗己身
          之虞。則被告嗣於偵查及本院調查時改稱：被告於借票時有保証不會將票
          轉讓予他人云云，非無瑕疵，即難因此推認被告此部分詐欺犯行。另就公
          訴人認被告於偵查中業已坦承此部分之犯行不諱乙節，查八十八年九月三
          日之偵查訊問筆錄固記載被告供稱：「他（指甲○○）借票給我當時是為
          了要提高甲存帳戶信用，並非用來調現沒有意見」等語，然訊之被告堅稱
          未曾為上開自白，而經本院播放該偵訊錄音帶勘驗結果，查該次偵訊時，
          檢察官係先將甲○○與被告二人隔離訊問，經甲○○指稱：被告當時說要
          軋銀行做信用，並非說要貼現，否則我不會借他，當時他表示票款他支付
          ，而由他和數人間在銀行內轉以提高甲存帳戶信用等語後，檢察官復令被
          告入庭，訊以被告：對甲○○剛才表示你借票不是要調現，是為了提高甲
          存帳戶信用及甲○○有以五十萬元和解有何意見，被告答稱甲○○是有以
          五十萬元和解，經檢察官表示請就第一個問題回答後，被告僅稱「沒有意
          見」，由檢察官自行複誦補稱對借票是為了要提高甲存信用，並非調現沒
          有意見等語，被告即接續回答該以五十萬元和解之問題，由是觀之，顯然
          被告於回答該問題時，因隔離訊問之故，並不知甲○○前稱借票不是要貼
          現，不然不會借他等語，是其並無意識檢察官訊問之重點所在，僅泛稱沒
          有意見，而由書記官依檢察官複誦之詞記明筆錄，是就此前後經過以觀，
          尚難認被告就甲○○指稱借票之情節坦承不諱，公訴人執此認被告涉有此
          部分之犯行，自有未洽。又被告與甲○○間之票據往來，如前所述，業經
          檢察官認係雙方間給付票款之民事糾紛而為不起訴處分，即難認被告此部
          分有何詐欺之犯行。
    （二）偽証部分：
          (1)被告辯稱系爭發票日八十七年三月一日、面額二十六萬八千五百八十元
            之支票是因為前於八十六年十二月間向告訴人貼現，屆期無法還，才開
            此張票去抵付，後來到期無法兌現，伊於八十七年三月一日再持發票人
            全球影城、付款人世華銀行五權分行、發票日八十七年三月十五日、面
            額二十六萬一千八百四十元及發票人甲○○、付款人萬泰銀行台中分行
            、發票日八十七年四月十日、面額二十七萬六千元支票二紙向乙○○調
            現，上開二張支票之金額扣除利息後，再扣抵系爭面額二十六萬八千五
            百八十元之支票票款，復再扣除前積欠之十四萬元後，由乙○○交付現
            金十萬零四百元，然因乙○○稱前開面額二十六萬八千五百八十元之支
            票已轉讓他人，故未即時取回，上開付款人世華銀行五權分行、發票日
            八十七年三月十五日、面額二十六萬一千八百四十元之支票於三月十六
            日如數兌現，另上開萬泰銀行台中分行面額二十七萬六千元之支票於四
            月十日屆期退票，伊再拿付款人合作金庫南豐原分行、發票日八十七年
            六月三十日、面額十一萬元及同上分行、發票日八十七年六月三十日、
            面額十四萬元之支票二紙抵付，差額二萬六千元另簽發其為發票人之支
            票一紙抵付，乙○○因而於四月二十日註銷前開面額二十七萬六千元之
            退票，因此，前開面額二十六萬八千五百八十元之支票票款已因換票抵
            付完畢，並提出其於八十七年三月一日製作之明細表影本一份以資佐証
            。按告訴人雖否認被告所製作明細表之真正，並指稱被告持票均係調借
            現款，並非償還前債云云。然查，被告就換票抵付系爭面額二十六萬八
            千五百八十元票款之經過，於本院民事給付票款案件準備程序及本案偵
            查、審理時所供情節前後始終一致，核與其所製作標示日期八十七年三
            月一日明細表之記載情形相符，而告訴人亦不否認曾收受上開付款人世
            華銀行五權分行、發票日八十七年三月十五日、面額二十六萬一千八百
            四十元及付款人萬泰銀行台中分行、發票日八十七年四月十日、面額二
            十七萬六千元之支票二紙，可徵被告所製作上開明細表上之記載，並非
            全然子虛。且被告除上開八十七年三月一日之明細表外，並提出多紙其
            與告訴人、乙○○調現往來之明細表，其中一紙標示日期八十六年一月
            二十二日之明細表，載明該日會算結果為告訴人應給付十七萬三千二百
            元，核與本院調閱乙○○萬通商業銀行支票存款帳戶交易紀錄結果，該
            支票帳戶於八十六年一月二十二日確有支付一筆十七萬三千二百元之票
            款相符，再參諸被告與告訴人間票據往來調現均須計算利息扣除差額，
            情形甚為複雜，被告所製作之明細表上均詳載交付支票之行號、發票日
            、金額，並按日計算利息，多紙明細表間之記載彼此相關，環環相扣，
            依此記載之情形觀之，顯難認該些明細表係臨訟杜撰而成，應屬可採，
            是被告前揭所辯，尚非無憑。
          (2)次查，本案系爭面額二十六萬八千五百八十元之支票，發票日為八十七
            年三月一日，告訴人卻遲至同年六月二十九日始予提示，有退票理由單
            影本一紙在卷可考，何以告訴人未按期提示，致逾期而喪失對告訴人之
            追索權，其中非無蹊蹺。雖告訴人指稱係應被告請求始予延期提示云云
            ，然查，上開被告辯稱用以抵付票款之發票人甲○○、付款人萬泰銀行
            台中分行、發票日八十七年四月十日、面額二十七萬六千元之支票，告
            訴人否認是抵付前債用，指稱是被告於八十七年三月四日持之調現的云
            云，然果如是，則前開系爭發票日八十七年三月一日、面額二十六萬八
            千五百八十元之支票既於到期日前經被告請求暫緩提示，顯然告訴人等
            於斯時應知被告之資金調度已有困難，衡情自當謹慎考量借款事宜，何
            以告訴人於三月四日旋再同意被告持發票人同為甲○○之該面額二十七
            萬六千元之支票調借現款？此與常情殊有未合，二者相較，顯以被告辯
            稱該紙二十七萬六千元之支票係用於抵付前開面額二十六萬八千五百八
            十元之票款較為可採。
          (3)再查，証人乙○○於本院調查時到庭証稱：（到期時，被告是否持票去
            還你錢？）被告是否有拿客票來還我，因太久了，我不清楚。‧‧‧被
            告每次拿一、二張客票，有算利息，太久了，我們如何會算，我忘了等
            語，顯然其就與被告間之票據往來情形，已無法詳為記憶。再者，本案
            告訴人於偵查中原指稱被告積欠伊如附表所示之三紙支票票款未還，嗣
            於本院調查時，復改稱其中如附表編號二面額二十七萬六千元之支票是
            伊弄錯了，被告應係積欠另紙發票日八十七年六月十六日、面額二十八
            萬元之支票才對，是以告訴人與被告支票調現行之有年，來往之支票甚
            多且繁，或有可能因時隔日久及雙方票據來往情形複雜而致記憶不清，
            從而告訴人之指訴情節是否確實無誤，誠屬可疑，是亦難僅憑告訴人片
            面之指訴即推認被告罪行。
          (4)再查，本案乃緣於告訴人向被告及甲○○提起給付票款之民事訴訟，經
            一審判決甲○○應給付告訴人票款後，被告主動向甲○○稱伊有還票款
            ，要甲○○提起上訴，此業據証人甲○○於偵查中証述甚明（見偵卷第
            三十八頁），按告訴人於該民事案件第一審簡易判決時，即因未限期提
            示致喪失對背書人即被告之追索權，因而為法院判決駁回對被告給付票
            款之請求，是於此情形下，該票據債務已與被告無關，苟非被告確有清
            償該票款之事實，其何必主動要求甲○○上訴，且於該上訴案件受命法
            官行準備程序時出任証人而自陷偽証罪責？被告至愚，亦不致為此不利
            己之行為。
          (5)雖被告之夫蔡永德於八十八年八月四日曾與甲○○簽訂借據一紙，其上
第一項載明：「代墊新台幣伍拾萬元整，係為甲○○先生代借款人向洪
            遜廷先生清償票款債務」，有借款影本一紙在卷可稽，公訴人因而認被
            告如已清償系爭支票票款，則於証人甲○○與告訴人就此票款成立和解
            時，蔡永德應無就該筆款項再給付証人甲○○之理，由此可見被告之証
            詞確屬虛偽云云。訊之被告固不否認其夫有簽訂上開借據之事實，然辯
            稱：因伊結算結果，尚欠告訴人約五十餘萬元之票款，而此並不包含系
            爭面額二十六萬八千五百八十元之支票票款，甲○○告知與告訴人以五
            十萬元和解，伊不清楚甲○○與告訴人和解之內容，以為伊積欠告訴人
            之票款業經甲○○代償，故簽寫上開借據，並非表示系爭二十六萬八千
            五百八十元之支票票款未經清償等語。經查，告訴人與甲○○於八十八
            年四月十七日就該民事給付票款事件成立和解，渠等簽訂之和解書第一
            條約定：乙方（即甲○○）同意支付現金五十萬元整予甲方（即丙○○
            、乙○○），雙方不另立收據。第四條前段則約定：甲方同意於簽訂本
            和解書之同時，拋棄對乙方如附表二所示支票三紙之一切權利，而查附
            表二所示之三紙支票均為發票人甲○○，發票日分別為八十七年四月十
            五日、八十七年三月一日、八十七年六月十六日，面額分別為二十六萬
            五千三百八十元、二十六萬八千五百八十元、二十八萬元，有和解書暨
            附件一份在卷可稽。是告訴人於與甲○○和解時，手上除本案系爭發票
            日八十七年三月一日、面額二十六萬八千五百八十元之支票外，尚有上
            開面額二十六萬五千三百八十元、二十八萬元之支票二紙，該二紙支票
            票款合計為五十四萬五千三百八十元，核與被告辯稱尚欠告訴人五十餘
            萬元之票款相符，而証人甲○○於本院調查時亦到庭陳稱：當時在民事
            庭和解，是三張支票全部都要還我等語，告訴人雖指稱上開和解書僅就
            伊提起民事訴訟之前開系爭二十六萬八千五百八十元及二十六萬五千三
            百八十元之二紙支票和解，面額二十八萬元之支票並未包含在內云云，
            然此與証人甲○○及被告之認知均有不同，而按上開和解書乃告訴人、
            乙○○與甲○○所簽訂，被告並未參與，是其經由証人甲○○告知伊簽
    發之三紙支票以五十萬元與告訴人和解，與被告主觀上認伊尚欠告訴人
            二紙支票票款五十餘萬元之數額尚屬相符，因此由其夫蔡永德簽認上開
            借據，同意返還甲○○墊付之五十萬元票款，與事實並無不符，是公訴
            人以上開借據推認被告所言不實，即有誤會。從而，被告稱系爭面額二
            十六萬八千五百八十元之支票已因換票抵付而清償，既非無稽，其基此
            主觀之認知，於本院民事庭八十七年度簡上字第三七五號事件受命法官
            行準備程序時為上揭証詞，即難認係故意為虛偽陳述，要難遽入其偽証
            罪刑。
    （三）詐欺丙○○部分；如上所述，本案被告與証人甲○○之間，應為單純之借
          票關係，尚難認被告有假藉增加信用為名，向甲○○詐借支票以調現之犯
          行，因此，公訴人以被告詐得支票為前提，認被告隱瞞上情，向告訴人調
          現款項，有詐欺之犯行云云即有未洽。次查，告訴人供陳與被告資金往來
          一年多，是由被告持客票調現，借款之金額均在十萬元、二十萬元左右，
          之前都有清償等語，顯然告訴人係基於民事借貸關係而給付款項予被告，
          尚難認被告有何施用詐術之犯行，再參以被告嗣後並未逃匿他去，亦從未
          否認向告訴人借款之情等節綜觀，亦難認被告有何詐欺之意，是渠等間應
          屬民事債權債務引發之糾紛，依前開判例說明所示，即難遽入被告詐欺犯
          行。
五、綜上各點，被告所為，顯與詐欺、偽証罪之犯罪構成要件有間，尚難遽入其右揭
    罪行，此外，復查無其他積極事証，足資認定被告有公訴人所指之詐欺、偽証等
    犯行，不能証明被告犯罪，自應依法為被告無罪之諭知。
據上論斷，應依刑事訴訟法第三百零一條第一項，判決如主文。
中    華     民     國     八十九     年      十二       月      一     日
                                    臺灣臺中地方法院刑事第二庭
                                          法  官    吳  幸  芬
右正本證明與原本無異。
如不服本判決，應於判決送達後十日內向本院提出上訴狀，上訴於臺灣高等法院臺中
分院( 須附繕本 )。
                                          書記官
中    華     民     國     八十九     年      十二       月      四     日
附表
一、發票日：八十七年三月一日
    票面金額：二十六萬八千五百八十元
    付款銀行：萬泰商業銀行台中分行
    票號：ＣＡ0000000。
二、發票日：八十七年四月二十六日
    票面金額：二十七萬六千元
    付款銀行：萬泰商業銀行台中分行
    票號：ＣＡ0000000。
三、發票日：八十七年四月十五日
    票面金額：二十六萬五千三百八十元
    付款銀行：萬泰商業銀行台中分行
    票號：ＣＡ0000000。


司法院資訊處製作；財團法人民間司法改革基金會備份。
